【裁判字號】    87,訴,1903
【裁判日期】    891030
【裁判案由】    偽造文書
【裁判全文】
臺灣臺北地方法院刑事判決                        八十七年度訴字第一九三號
    公  訴  人  臺灣臺北地方法院檢察署檢察官
    被      告  丙○○
    選任辯護人  陳國雄
    被      告  乙○○
    選任辯護人  趙國生
    被      告  甲○○
    選任辯護人  陳峰富
                陳麗真
右列被告因偽造文書案件，經檢察官提起公訴（八十六年度偵字第二七八七０號），
本院判決如左：
    主      文
丙○○、乙○○、甲○○均無罪。
    理      由
一、公訴意旨略以：被告甲○○於民國八十五年九月間居間介紹被告丙○○購買告訴
    人丁○○所有座落於台北市○○區○○段三小段二００地號土地及其上門牌號碼
    為台北市○○○路三八０號一樓建物〔該不動產因積欠聯邦商業銀行（下稱聯邦
    銀行）南京東路分行欠款未還，為該銀行申請就上開不動產強制執行，並訂於八
    十五年十月十六日拍賣〕。嗣於八十五年十月十六日告訴人丁○○及其夫施宣賢
    與被告吳傳生、被告甲○○及施宣賢找來之代書即被告乙○○，約定以新台幣（
    下同）一億二千萬元購買告訴人丁○○所有之上開不動產。雙方簽訂買賣契約後
    ，被告丙○○依約以現金二千萬元及向聯邦銀行設定最高限額抵押權七千二百萬
    元，貸款六千萬元以為買賣價金之給付，又代償前開不動產之第二順位之四百萬
    元之抵押權，該不動產則於八十六年一月九日移轉登記予被告丙○○，但因被告
    丙○○餘款未付清，告訴人丁○○不願點交，致被告丙○○需支付貸款利息，竟
    與被告乙○○、甲○○共謀，由被告乙○○書寫另一份買賣價金為八千萬元之契
    約，並偽造告訴人「丁○○」之簽名於立約人賣主（乙方）欄處，又將告訴人丁○○前所交給移轉辦理登記所用之印鑑章盜蓋其上，偽造該契約向告訴人丁○○
    主張買賣價金已支付，告訴人丁○○係無權占有，應點交上開不動產（被告丙○○告訴施宣賢、丁○○部分業經台灣台北地方法院檢察署以八十七年度偵續字第
    二三六號為不起訴處分，並經台灣高等法院檢察署為再議駁回之處分確定），致
    生損害於告訴人丁○○，案經告訴人丁○○告訴偵辦，因認被告丙○○、乙○○
    、甲○○三人均涉犯刑法第二百十六條、第二百十條之行使偽造私文書罪嫌及第
    二百十七條之盜用印章、印文罪嫌云云。
二、按犯罪事實應依證據認定之，無證據不得推定其犯罪事實。又不能證明被告犯罪
    者，應諭知無罪之判決，刑事訴訟法第一百五十四條、第三百零一條第一項分別
    定有明文。次按事實之認定，應憑證據，如未能發現相當證據，或證據不足以證
    明，自不能以推測或擬制之方法，為裁判基礎（最高法院四十年台上字第八六號
    判例參照）。又認定犯罪事實，所憑之證據，雖不以直接證據為限，間接證據亦
    包括在內，然無論直接或間接證據，其為訴訟上之證明，須於通常一般之人均不
    致於有所懷疑，而得確信其為真實之程度者，始得據之為有罪之認定，倘其證明
    尚未達到此一程度，而有合理性懷疑之存在時，即無從為有罪之認定，此亦有最
    高法院七十六年台上字第四九八六號判例可資參照。再告訴人之告訴，本以使被
    告受刑事訴追為目的，故其陳述是否與事實相符，自應調查其他證據，以資審認
    ，苟其所為攻擊之詞，尚有瑕疵，則在此瑕疵未予究明以前，即不能遽採為斷罪
    之基礎（最高法院六十九年台上字第一五三一號判決參照）。
三、本件公訴人認被告丙○○、乙○○及甲○○三人共同涉有上開行使偽造私文書及
    盜用印章、印文之犯行，無非以告訴人丁○○之指訴、證人即告訴人之夫施宣賢
    之證述暨買賣契約書、憲兵司令部刑事支援中心八十六年十一月二十四日（八六
    ）綱得字第一七０一０號鑑驗通知書、八十七年三月二日（八七）綱得字第０二
    五二一號鑑驗通知書等件為主要論據。訊據被告丙○○、乙○○、甲○○均堅決
    否認有何犯行，被告丙○○辯稱：八十五年十月十五日所簽訂之八千萬元買賣契
    約書係屬真正，該買賣契約書是告訴人丁○○親自簽名蓋章，並非偽造，至於一
    億二千萬元之買賣契約書係為節稅目的所簽訂等語；被告乙○○辯以伊只是代書
    ，該八千萬元之買賣契約書確係告訴人丁○○與被告丙○○簽訂，絕無偽造文書
    等語；被告甲○○則以該一億二千萬元之契約係為被告丙○○將來再出售該不動
    產時得以節稅方行簽訂，告訴人與被告丙○○所簽訂之八千萬元契約係屬真正等
    語為辯。
四、經查：
    （一）告訴人丁○○指訴被告丙○○、乙○○及甲○○三人涉犯上揭偽造私文書
          等犯行，係以該八千萬元之買賣契約書上「丁○○」之簽名非告訴人本人
          簽署，而印鑑則係由被告等人盜蓋為主要論據，然告訴人於偵訊中或稱該
          八千萬元買賣契約書上之印鑑章印文應係遭被告等人盜蓋云云（見八十六
          年度偵字第二０五０三號偵查卷宗第四十二頁反面），或稱該八千萬元買
          賣契約書上之印鑑章印文係屬偽刻，其並無此印章（見八十七年度偵續字
          第二三六號偵查卷宗第九十九頁）云云，其先後指訴不一，真實性顯已啟
          人疑竇，告訴人雖又指稱被告等人應係趁其於倒茶之際盜蓋，然該八千萬
          元之買賣契約書上之印鑑章印文多達十餘枚，有該買賣契約書影本在卷可
          稽，且印鑑章係屬重要物品，若謂告訴人於被告等人到訪時輕易將該印鑑
          章置放於被告等人得輕易取得之處，實有違常情，雖證人即告訴人之夫施
          宣賢亦附和告訴人之說詞，謂該契約上之簽名確非其妻簽署，印鑑章係遭
          盜蓋云云，然證人與告訴人係屬夫妻至親，其所為證言是否確係屬實，衡
          情亦有令人起疑之處，是本院自難僅就告訴人之指訴與前揭證人施宣賢之
          證言，遽認該印鑑章確係遭被告等人盜用，而該買賣契約書上「丁○○」
          之簽名確非告訴人本人所簽署，自不待言。
    （二）再前揭被告丙○○、乙○○、甲○○所辯買賣該系爭房地之價額實際上應
          為八千萬元，該八千萬元之買賣契約書係告訴人親自簽署蓋章，而一億二
          千萬元之買賣契約書係為節稅而簽訂一節，除據被告丙○○、乙○○、吳
          增輝三人供陳在卷外，另經證人林明秋於偵訊中結稱：「施宣賢的房子要
          拍賣時，他來我店內找甲○○，託他找人買這房子，因銀行一定要他還八
          千萬元，如果扣掉增值稅後銀行拿不到八千萬元，他其他的房屋也會被拍
          賣，甲○○就幫他找到丙○○，丙○○在拍賣當天上午去找銀行，並且替
          施宣賢還了八千萬元，後來他們要催討房屋在我店內，施宣賢也沒否認八
          千萬元的事。」、「一億二千萬元的合約是丙○○為了向國稅局避稅才訂
          的，丙○○是純粹幫施宣賢的忙，怕被拍賣後增值稅要損失一千多萬元，
          實際上他們的協議是八千萬元。」等情（見八十七年度偵續字第二三六號
          偵查卷宗第十六頁）；證人即陪同被告丙○○及證人施宣賢至聯邦銀行協
          調之吳森聳於偵訊中證稱：「事前施宣賢託我幫他問房地出售價格，我問
          時也有人說九千萬或一億元是行情，但因查封中賣不到這個價錢，八千萬
          是我問到比較好的價錢。」、「（問：知否一億二千萬之事？）當時在銀
          行時施宣賢說要協助買方作比較高的價格幫對方節稅：：」等語（見八十
          七年度偵續字第二三六號偵查卷宗第二十一頁反面、第二十二頁），經核
          均與被告三人前揭所辯情節相符。又證人即聯邦銀行職員陳傳銘、張育綺
          亦證稱：系爭房、地法院拍賣底價為八千一百八十萬元，渠等估價亦以八
          千一百八十萬元為據等語（見八十七年度偵字第二０五０三號偵查卷宗第
          四十頁反面、第四十一頁），而系爭房地之拍賣底價確為八千一百八十萬
          元無訛，復有台灣台北地方法院第一次拍賣公告在卷可佐，則被告丙○○
          經商多年對房地產價格既知之甚稔，殊無以遠高於拍賣底價之一億二千萬
          元向告訴人購買該房地產之理，是被告三人所辯被告丙○○係以八千萬元
          之價格向告訴人買賣系爭房地一節，堪可採信。
    （三）又該八千萬元之買賣契約書確屬真正，而一億二千萬元之買賣契約書確係
          為節稅目的所簽訂一情，除經本院民事庭於八十八年七月二十九日以八十
          七年度簡上字第六０四號民事判決在案，告訴人丁○○及施宣賢因不服該
          判決提起上訴，並經本院於八十八年八月二十三日以八十七年度簡上字第
          六０四號民事裁定上訴駁回，告訴人丁○○及施宣賢因不服該裁定提起抗
          告，嗣經最高法院於八十八年十月二十一日以八十八年度台簡抗字第四九
          號民事裁定抗告駁回確定外，復經台灣台北地方法院檢察署於八十九年四
          月十九日以八十七年度偵續字第二三六號為不起訴處分，並經台灣高等法
          院檢察署於八十九年五月二十九日以八十九年度議字一五五二號駁回再議
          確定，有各該判決書及不起訴處分書等件在卷可稽，本院亦同此認定，業
          如前述，是該八千萬元之買賣契約書既屬真正，被告等人何庸於其上偽造
          告訴人之簽名，尤見被告三人所述該八千萬元之買賣契約書上之簽名蓋章
          均為告訴人親自簽署一節，應堪信實。
    （四）參以被告丙○○於偵訊中所供稱：其為了日後向稅捐稽徵機關證明確實以
          一億二千萬元之代價向告訴人購買房地藉以節稅，乃製造資金往來證明資
          料供稅捐機關查明，故彼時曾開具台灣土地銀行面額為五百萬元之支票三
          紙及台灣銀行面額二千萬元之支票一紙（票號為ＢＥ0000000號）
          交予告訴人丁○○簽名蓋章後再轉入被告甲○○之弟吳森聳帳戶，吳森聳
          再將錢交還予其一情（見八十七年度偵續字第二三六號偵查卷宗第九十九
          頁反面、第一百頁），查告訴人雖否認有簽收上揭四紙支票以製造資金往
          來之證明情事（見八十七年度偵續字第二三六號偵查卷宗第六十一頁反面
          、第一百頁），然台灣台北地方法院檢察署檢察官調閱其中一張台灣土地
          銀行信義分行第ＣＴ五三三一七四號面額五百萬元之支票原本送內政部警
          政署刑事警察局鑑驗，結果認該支票背面丁○○印鑑章印文與前揭八千萬
          元及一億二千萬元之不動產買賣契約書上之印鑑章印文及印鑑證明書上之
          丁○○印鑑章印文俱屬相同，有該局八十九年一月二十四日第九二六五號
          鑑驗通知書在卷可稽，顯見告訴人所稱並未收受被告丙○○三千五百萬元
          款項一事並非事實，是告訴人確有將資金回流至被告丙○○之狀況而將系
          爭不動產以八千萬元之價格出售予被告丙○○之事實應堪認定。
    （五）告訴人於偵訊中雖指稱八十五年十月十五日一億二千萬元之買賣契約書係
          由證人施宣賢代簽，而八十五年十月十六日一億二千萬元之買賣契約書係
          由告訴人自身所簽，二買賣契約書均屬真正；而台灣台北地方法院檢察署
          檢察官將該八千萬元之買賣契約書送憲兵司令部刑事支援中心鑑定，該中
          心鑑定稱該八千萬元之買賣契約書上「丁○○」簽名字跡與八十五年十月
          十五日、十月十六日一億二千萬元之買賣契約書上「丁○○」簽名字跡書
          寫之個性、慣性及特徵不符，亦有憲兵司令部刑事支援中心八十六年十一
          月二十四日（八六）綱得字第一七０一０號鑑驗通知書、八十七年三月二
          日（八七）綱得字第０二五二一號鑑驗通知書在卷可考，然同一人之簽名
          ，並非每次簽署均屬全然相同，或因時間、地點、姿勢、心境或其他因素
          而有所不同，衡屬事理之常，是將簽署之姓名資料送專業機關鑑定，該鑑
          定結果縱認字跡非同一人所簽署，亦非全然可採，仍應參酌卷內其他證據
          與該鑑定結果是否相符而綜合加以判斷，並非僅以鑑定報告為唯一論據，
          查本院認定該八千萬元之買賣契約書為真正，業如前述，而該八千萬元買
          賣契約書上之丁○○印鑑章印文與該二份一億二千萬元之買賣契約書上之
          印鑑章印文及八十五年十月十七日台北市大安區戶政事務所戶印證字第０
          ０六０五五四號之印鑑證明書上之丁○○印鑑章印文均屬相符，亦經前揭
          八十六年十一月二十四日（八六）綱得字第一七０一０號鑑驗通知書認定
          無訛，則本院自難憑前揭鑑驗通知書所認定之該字跡非告訴人親自簽署即
          認被告三人有偽造文書之情事而為被告三人不利之認定。
五、綜上各節，相互勾稽，該八千萬元之買賣契約書既屬真正，則自難僅憑前揭告訴
    人丁○○之指訴、證人施宣賢之證述暨買賣契約書影本及憲兵司令部刑事支援中
    心八十六年十一月二十四日（八六）綱得字第一七０一０號鑑驗通知書、八十七
    年三月二日（八七）綱得字第０二五二一號鑑驗通知書等件，遽論被告三人有公
    訴人指訴之犯行。此外，本院復查無其他積極證據足資證明被告三人有何犯行，
    揆諸前揭說明，不能證明渠等犯罪，自應依法諭知無罪之判決。
六、本件被告乙○○於審判期日經合法傳喚，無正當理由不到庭，本院認渠所犯之罪
    為應判決無罪之案件，爰不待其陳述逕行判決。
據上論斷，應依刑事訴訟法第三百零一條第一項、第三百零六條，判決如主文。
本案經檢察官莊俊仁到庭執行職務。
中      華      民      國      八十九      年    十    月      三十    日
                                      臺灣臺北地方法院刑事第四庭
                                          法  官  黃  紹  紘
右正本證明與原本無異。
如不服本判決，應於判決送達後十日內，向本院提出上訴狀。
                                          書記官  劉  新  怡
中      華      民      國      八十九      年    十二  月      十三    日


司法院資訊處製作；財團法人民間司法改革基金會備份。
